臺灣高等法院花蓮分院刑事裁定
111年度毒抗字第50號
抗  告  人  
即  被  告  陳民期



上列抗告人因聲請強制戒治案件，不服臺灣花蓮地方法院民國11
1年10月17日裁定(111年度毒聲字第222號)，提起抗告，本院裁
定如下：
    主  文
抗告駁回。
    理  由
原裁定意旨略以：抗告人即被告陳民期(下稱抗告人)因施用第
  二級毒品案件，經原審以111年度毒聲字第104號裁定將其送觀
  察、勒戒後，經法務部矯正署花蓮看守所(下稱花蓮看守所)附
  設勒戒處所認有繼續施用毒品之傾向，有該所民國111年10月7
  日花所衛字第11100024030號函暨所附「法務部矯正署花蓮看
  守所附設勒戒處所有無繼續施用毒品傾向證明書」(下稱「施
  用傾向證明書」)及「有無繼續施用毒品傾向評估標準紀錄表
  」(下稱「評估紀錄表」)各1份附卷可稽。經核全案卷證，認
  聲請人之聲請於法並無不合，應予准許。爰依毒品危害防制條
  例(下稱毒品條例)第20條第2項後段之規定，裁定令抗告人入
  戒治處所施以強制戒治，其期間為6個月以上，至無繼續強制
  戒治之必要為止，但最長不得超過1年等語。
抗告意旨略以：原裁定以伊之前科、醫生臨床評估，認伊屬於
  再犯率高之危險群，但其他受觀察、勒戒人的前科紀錄比伊差
  的，比比皆是，勒戒完即得釋放，只憑醫生一念之差，就有不
  同結果，標準為何？爰提起抗告，請法官給伊公平公正結果，
  實感德澤等語。
本院之判斷
㈠毒品條例第20條第3項規定，犯第10條之罪於觀察、勒戒或強制
  戒治執行完畢釋放後，3年後再犯第10條之罪者，適用本條前2
  項之規定。上開所謂「3年後再犯」，只要本次再犯（不論修
  正施行前、後）距最近1次觀察、勒戒或強制戒治執行完畢釋
  放，已逾3年者，即該當之，不因其間有無犯第10條之罪經起
  訴、判刑或執行而受影響（最高法院109年度台上字第3826號《
  109年度台上大字第3826號》刑事判決意旨參照）。查，抗告人
  於106年間，因施用毒品案件，經檢察官依修正前毒品條例聲
  請強制戒治，經法院裁定強制戒治後，於106年6月9日執行完
  畢出監。抗告人本案施用第二級毒品犯行，係111年1月17日晚
  上10時許所為，與前揭強制戒治執行完畢，相距已逾3年，且
  期間均再無觀察、勒戒或強制戒治等情，有臺灣高等法院被告
  前案紀錄表可參(本院卷第19頁至第27頁)，依前揭說明，本案
  應回歸適用觀察、勒戒及強制戒治之規定。是故，本件檢察官
  依毒品條例第20條之規定先後聲請觀察、勒戒及強制戒治，原
  審法院循前揭最高法院解釋意旨，分別予以裁准，法律適用核
  無違誤。
㈡毒品條例第20條第2項規定：「觀察、勒戒後，檢察官或少年法
  院（地方法院少年法庭）依據勒戒處所之陳報，認受觀察、勒
  戒人無繼續施用毒品傾向者，應即釋放，並為不起訴之處分或
  不付審理之裁定；認受觀察、勒戒人有繼續施用毒品傾向者，
  檢察官應聲請法院裁定或由少年法院（地方法院少年法庭）裁
  定令入戒治處所強制戒治，其期間為6個月以上，至無繼續強
  制戒治之必要為止。但最長不得逾1年。」參諸毒品條例之立
  法理由已明文揭櫫施用毒品者，具「病患性犯人」之特質，而
  以觀察勒戒方式戒除其「身癮」及以強制戒治方式戒除其「心
  癮」之措施，幫助施用毒品者戒除毒癮，該處分之性質非為懲
  戒行為人，而係為消滅受處分人再次施用毒品之危險性，乃著
  眼於未來之危險所為預防、矯治措施之保安處分。而受觀察、
  勒戒人有無繼續施用毒品傾向之評估，並非完全以受勒戒人勒
  戒後之結果為唯一判準基礎，而是就勒戒前之各種情況，作為
  綜合評估之依據。其次，現行「評估紀錄表」及「有無繼續施
  用毒品傾向評估標準說明手冊」(下稱「評估手冊」)，係法務
  部洽請衛生福利部協助研修，並經上開2部會機關邀集專家學
  者及相關機關研商後修正完竣，由法務部於110年3月26日以法
  矯字第11006001760號公布實施，有法務部上開函文可參。考
  量有無繼續施用毒品傾向涉及施用者身心狀態之評估，屬醫療
  業務範圍，依毒品條例第27條第3項規定，係由衛生福利部指
  定之醫療機構負責，為此，法務部洽請衛生福利部，並召集專
  家學者共商研議，可認「評估手冊」及「評估紀錄表」之訂定
  ，有其相當之專業依據及標準；另衡酌強制戒治之目的，是為
  協助施用毒品者戒斷毒品的心癮及身癮，其性質乃屬保安處分
  類型，該評估標準適用於每一位受觀察、勒戒處分之人，具一
  致性、普遍性、客觀性，且具反覆檢驗性，所得之綜合判斷結
  果，倘其評估由形式上觀察，無擅斷或濫權等明顯不當的情事
  ，法院自應予以尊重。
㈢經查，抗告人於執行觀察、勒戒期間，經花蓮看守所之醫師評
  定結果，認其總分合計為76分（靜態因子共計65分，動態因子
  共計11分），經評定為「有繼續施用毒品傾向」等情，有該所
  「施用傾向證明書」及「評估紀錄表」各1份附卷可稽。而前
  述綜合判斷之結果，係該所具相關專業知識經驗之專家於抗告
  人在所執行觀察、勒戒期間，依其本職學識就抗告人之前科紀
  錄及行為表現、臨床評估及社會穩定度等因素所為之綜合判斷
  ，而抗告人的前案紀錄（含毒品犯罪紀錄，下同），僅占16分
  ，係具有科學驗證所得之結論，且由形式上觀察，並無擅斷或
  濫權等明顯不當之情事，自得資為判斷抗告人有繼續施用毒品
  傾向之證明。原審核閱卷宗後，據此裁定令抗告人入戒治處所
  強制戒治，核屬適法有據。抗告意旨指摘原審只憑其前科紀錄
  即令入強制戒治，並非屬實。
㈣又評估施用毒品者將來有無繼續施用傾向，施用者過往行為表
  現，乃判斷其對施用毒品執拗性程度的重要參考資料。觀之抗
  告人刑案前科紀錄，其自89年間起即有多次施用毒品紀錄，曾
  經觀察、勒戒與強制戒治，亦不乏入監服刑相當期間，於出獄
  後再次施用毒品，彰顯抗告人過往行為與人生歷程，非但印證
  其身陷「身癮好斷，心癮難除」之困境，同時，也得以窺知抗
  告人欠缺足夠之支持系統，復歸更生之路更加顛簸艱辛，益徵
  上開評估標準將前案紀錄列入評分項目，洵屬合理。
㈤法務部於110年3月26日公布實施之上開「評估手冊」及「評估
  紀錄表」，總分為118分，其中，受評估人之前案紀錄僅占16
  分，故有無繼續施用毒品傾向，尚需由醫師綜合其他因子詳為
  評定，並非單憑前案紀錄即認定有繼續施用毒品傾向，至為明
  灼。換言之，前科紀錄多者，並非必遭評定為有繼續施用毒品
  傾向，反之亦然。則抗告意旨以他案受觀察、勒戒人之前科紀
  錄較其為多，卻不需強制戒治為由，指摘原裁定不當，容係對
  評估標準有所誤會，難認有理。
綜上，本件抗告人之毒癮既未完全戒斷，自有施以強制戒治之
  必要。抗告意旨，徒憑己見，指摘原裁定不當，提起抗告，為
  無理由，應予駁回。
據上論斷，爰依刑事訴訟法第412條，裁定如主文。 　
中　　華　　民　　國　　111 　年　　11　　月　　8 　　日
                  刑事庭審判長法  官  林信旭
                              法  官  劉雪惠 
                              法  官  廖曉萍
以上正本證明與原本無異。
本件不得再抗告。　　　　　　　　　　　　　　　
中　　華　　民　　國　　111 　年　　11　　月　　8 　　日
                              書記官  鄧瑞雲